【裁判字號】    99,家抗,10
【裁判日期】    991229
【裁判案由】    聲明繼承
【裁判全文】
臺灣花蓮地方法院民事裁定              99年度家抗字第10號
抗  告  人  馬英照
抗  告  人  馬俊榮即馬英花
前列二人共同
代  理  人  黃致傑
上列抗告人聲明繼承被繼承人馬英文遺產事件，經本院原審於民
國99年4月28日以99年度司聲繼字第4號民事裁定駁回，抗告人不
服提起抗告，本院裁定如下：
    主  文
原裁定廢棄。
抗告人所為繼承被繼承人馬英文遺產之聲明准予備查。
聲請程序費用新臺幣壹仟元及抗告程序費用壹仟元，由抗告人負
擔。
    理  由
一、本件原審聲請及抗告意旨略以：抗告人即聲請人馬英照及馬
    俊榮為大陸地區人民，係被繼承人馬英文（男、民國○○年○
    月○日生、97年4月19日死亡，身分證統一編號：Ｚ0000000
    00號，生前住花蓮市○○路29號）之胞弟及胞妹，依民法第
    1138條第3款規定為被繼承人馬英文之繼承人。原審法院遽
    以依職權調閱行政院國軍退除役官兵輔導委員會花蓮縣榮民
    服務處（下稱榮民服務處）故馬英文善後（遺產）卷宗內，
    關於馬英文之單身榮民親屬關係表之大陸親屬（含養親欄）
    部分，均無親屬之記載，亦未有聲請人之記載，又據被繼承
    人所寄予聲請人馬英花之書信信封，其簽名與被繼承人書立
    遺囑時之簽名顯不相同，顯非同一人所書寫等情，認抗告人
    是否馬英文在大陸地區之胞弟及胞妹尚有疑義為由，而為抗
    告人不利之認定。然親屬關係表無抗告人姓名記載，恐因該
    關係表常係他人代寫而有漏寫，或因當時兩岸關係緊張，常
    有隱瞞以避免親人遭遇不測所導致。又被繼承人馬英文與抗
    告人早已互有往來，且亦曾前往大陸探視抗告人，有抗告人
    保管之雙方合照3幀及信封2紙在卷為證，為此提起本件抗告
    ，並聲明如主文所示。
二、按抗告法院認抗告為有理由者，應廢棄或變更原裁定；非有
    必要，不得命原法院或審判長更為裁定，民事訴訟法第492
    條定有明文。又上揭規定，並為非訟事件法第46條、民事訴
    訟法第436條之1第3 項所準用。次按大陸地區人民繼承臺灣
    地區人民之遺產，應於繼承開始起3 年內以書面向被繼承人
    住所地之法院為繼承之表示，逾期視為拋棄其繼承權，臺灣
    地區與大陸地區人民關係條例第66條第1項亦有明文。
三、經查：
（一）被繼承人馬英文係於97年4 月19日死亡，生前未有配偶及
      子女，父母亦已辭世，有戶籍謄本、公證書、遺囑附卷可
      按，是被繼承人馬英文如有兄弟姊妹尚存，自為其法定繼
      承人，先予敘明。
（二）抗告人馬英照及馬俊榮（原名馬英花）主張其為相對人之
      胞弟與胞妹，業據提出經中華人民共和國山東省臨朐縣公
      證處公證及財團法人海峽交流基金會認證之親屬關係公證
      書、居民戶口簿、居民身份證及照片等為證。又查抗告人
      提出具名馬英文寄予馬英花之信封2件（見原審卷第13頁
      及本院卷第63頁），該信封上簽名式樣核與榮民服務處所
      留存馬英文生前寄予其曾祖馬廣治之信封上馬英文簽名式
      樣相符（見原審卷第75頁背面），顯為同一人所為，自不
      能僅以與馬英文生前遺囑中簽名式樣不同而完全排除其真
      實之可能性。況聲請人所提出與馬英文合照照片3幀（見
      原審卷第14頁及第42頁背面及本院卷第61頁），其中馬英
      文留影部分與花蓮榮家榮基本資料表上照片神似（見原審
      卷第74頁）；合照照片之抗告人留影部分，亦與抗告之中
      華人民共和國居民身分證上照片相比對（見原審卷第51頁
      及第63頁），臉形、外貌均相近，應為同一人。且照片上
      之拍攝日期為89年3月29日及91年4月13日及30日，均落於
      入出國證明書所載馬英文於1989年3月24日出境、同年4
      月13日入境；1991年4月4日出境、同年5月4日入境之入出
      國期間（見本院卷第62-1頁）。準此，堪認被繼承人確曾
      返回大陸地區探視抗告人二人，並參諸被繼承人生前曾寄
      信予馬英花等觀之，抗告人當屬被繼承人於中國大陸地區
      之近親好友。
（三）綜上所述及卷內事證，足佐抗告人所提出並經財團法人海
      峽交流基金會認證之中華人民共和國山東省臨朐縣公證處
      (2009) 臨朐証台字第5號、第6號公證書內容為真實，堪
      認抗告人主張係被繼承人馬英文之胞弟及胞妹，為民法第
      1138條第3款順序之繼承人乙情為真正。
四、又抗告人已依臺灣地區與大陸地區人民關係條例第66條第1
    項，於99年2 月 8日具狀向本院聲明繼承，有抗告人聲明繼
    承狀暨其上蓋有本院收文章戳1 份在卷可考（見原審卷第3
    頁），其聲請繼承未逾3 年之法定期間，故抗告人聲明繼承
    即屬合法。原審裁定駁回抗告人之聲請，於法不合。從而，
    抗告意旨指摘原裁定不當，求予廢棄改判，為有理由，應予
    准許。爰予以廢棄原裁定，並改判如主文第2 項所示。
五、據上論結，本件抗告為有理由，爰依非訟事件法第21條第1
    項前段，裁定如主文。
中    華    民    國    99    年    12    月    29    日
                    家事法庭    法  官  陳雅敏
以上正本係照原本作成。
本裁定除以適用法規顯有錯誤為理由，並經本院許可外，不得再
抗告。如提起再抗告，應於收受送達後10日內向本院提出再抗告
狀，應同時表明再抗告理由，且繳納再抗告費新臺幣1,000元。
中    華    民    國    99    年    12    月    29    日
                                書記官  唐千惠

司法院資訊處製作；財團法人民間司法改革基金會備份。
